【裁判字號】    95,台上,2916
【裁判日期】    951221
【裁判案由】    回復姓氏
【裁判全文】
最高法院民事判決            九十五年度台上字第二九一六號
上  訴  人  甲○○
訴訟代理人  李震華律師
被 上訴 人  乙○○
上列當事人間請求回復姓氏事件，上訴人對於中華民國九十五年
一月十一日台灣高等法院第二審判決（九十四年度上字第二二八
號），提起上訴，本院判決如下：
    主  文
上訴駁回。
第三審訴訟費用由上訴人負擔。
    理  由
本件上訴人主張：兩造於民國九十二年四月二十二日協議離婚時
，約定由被上訴人監護之未成年子許祐銓不得改姓。詎被上訴人
於九十四年一月十三日，依九十二年六月二十五日修正公布之姓
名條例第六條第一項第三款規定，向桃園縣新屋鄉戶政事務所（
下稱新屋戶政所）申請變更許祐銓之姓氏為「葉」，惟此條款與
民法第一千零五十九條第一項規定牴觸，應屬無效。縱認被上訴
人得依上開條款申請變更許祐銓之姓氏，解釋上亦須經伊同意，
否則歸於無效等情，爰依兩造之約定、民法第一千零五十九條之
規定及侵權行為之法律關係，求為命被上訴人偕同伊辦理回復許
祐銓姓氏登記之判決。
被上訴人則以：兩造協議離婚時，既無未成年子許祐銓改姓之疑
慮，自未約定許祐銓不得改姓，而伊嗣按姓名條例第六條第一項
第三款之規定，向新屋戶政所申請變許祐銓之姓氏為「葉」，則
係依法行事，並無違反兩造約定之情事等語，資為抗辯。
原審審理結果，以：兩造所生未成年子許祐銓有無不得改姓之約
定，兩造既各執一詞，依民事訴訟法第二百七十七條之規定，主
張有此約定之上訴人自應先負舉證之責。惟查上訴人所舉人證江
錫麒律師證稱：伊不記得兩造協議離婚當時有提到子女姓氏之問
題，且伊有無以專業立場，表明離婚協議書無庸記載子女不得改
姓之約定，亦不復記憶等語，尚不足以證明兩造已就許祐銓不得
改姓達成協議。雖證人即上訴人之父母許金森、許蔡美珠及阿姨
蔡美津為有利於上訴人之證詞，但對照江錫麒上開證詞，並不能
認許金森之證言屬實，且為被上訴人及另一證人即被上訴人之姊
葉金蓮所否認，而許蔡美珠及蔡美津二人對於上訴人有無提出不
得改姓一節，所證則相互不一，彼等證言是否真實尚有疑義，自
難憑以認定兩造間確有許祐銓不得改姓之約定。況兩造協議離婚
時，姓名條例第六條第一項第三款尚未修正公布，依民法之規定
，並無被上訴人得為許祐銓改姓之疑慮，且離婚協議書第二條之
約定，客觀上亦無被上訴人將為許祐銓改姓之可能，由是以觀，
實難認上訴人或許金森於協議離婚時有提出許祐銓不得改姓要求
之可能。準此，上訴人主張兩造曾就許祐銓不得改姓達成協議，
不足採取。次按姓名條例第六條第一項第三款之規定，觀之立法
提案案由及說明所載內容，係賦予離婚後獨任行使親權之父母一
方，得為未成年子女改姓，使之與獨任親權之父母一方姓氏相同
。至民法第一千零五十九條則係就子女姓氏為概括性規定，依中
央法規標準法第十六條前段之規定，姓名條例第六條第一項第三
款即為民法第一千零五十九條之特別規定，應予優先適用。而姓
名條例對於人民實體法之權利義務關係，仍有其規範之目的及效
果，此觀該條例第一條第一項、第三條、第四條及第五條規定自
明，則上訴人以姓名條例屬行政法規，不能變更人民實體法之權
利義務關係為由，主張該條例第六條第一項第三款之規定與民法
第一千零五十九條牴觸，應為無效云云，委無可採。又姓名條例
既於九十二年六月二十五日修正公布，依該條例第十四條之規定
，第六條第一項第三款即應自同年月二十七日起發生效力，上訴
人謂上開條款在民法第一千零五十九條依立法院附帶決議修正公
布前，不得率然施行，亦不足採。況姓名條例第六條第一項第三
款規定與民法第一千零五十九條之修正方向，亦無齟齬扞格之處
。被上訴人既係依姓名條例第六條第一項第三款之規定，向新屋
戶政所申請變更許祐銓之姓氏為「葉」，自無該當侵權行為之可
言。而依符合姓名條例第六條第一項第三款立法精神之內政部台
內戶字第Ｚ○○○○○○○○○一號函釋意旨，由行使親權之一
方申請更改子女姓氏，並無須提出父母雙方書面約定書，是以附
加未行使親權之一方之書面同意，係增加法律所無之要件，亦非
妥適。末按民法第一千零五十九條基於父系社會兼顧母系家族傳
宗接代要求，規定子女姓氏原則從父姓，例外得約定從母姓，惟
今日社會環境已有改變，除維護人倫秩序外，並著重男女平等，
是為落實兩性平等之姓名條例第六條第一項第三款規定，並未超
出立法形成自由範圍，應無違反憲法規定疑義。而子女姓氏，依
民法第一千零五十九條第一項但書及第二項前段規定，既有從母
性之情事，則無論父或母獨任監護人，均有適用姓名條例第六條
第一項第三款規定之機會，自難認此條款有違男女平等原則。至
立法者未賦予合意排除之空間及給予未行使親權之一方有參與表
示意見之機會或請求救濟之途，尚難認與男女平等原則及既得權
之保障有違。況上訴人以子女姓氏為其既得權利，亦彰顯其父權
心態，核與男女平權觀念相距甚遠。因此，本件應無依職權裁定
停止訴訟程序聲請釋憲之必要。綜上所述，上訴人依兩造離婚時
之約定、侵權行為及民法第一千零五十九條之規定，請求被上訴
人偕同上訴人辦理回復許祐銓姓氏之登記，自屬無據，不應准許
，為其心證之所由得。並說明兩造其餘攻擊防禦方法無礙前開判
決結果，因而維持第一審所為上訴人敗訴之判決，駁回其上訴，
經核於法並無違誤。上訴論旨，仍執陳詞，指摘原判決不當，聲
明廢棄，非有理由。
據上論結，本件上訴為無理由。依民事訴訟法第四百八十一條、
第四百四十九條第一項、第七十八條，判決如主文。
中    華    民    國  九十五  年   十二   月  二十一  日
                      最高法院民事第六庭
                          審判長法官  許  朝  雄
                                法官  謝  正  勝
                                法官  鄭  玉  山
                                法官  吳  麗  女
                                法官  袁  靜  文
      本件正本證明與原本無異
                                      書  記  官
中    華    民    國  九十六  年    一    月    四    日
                                                      j

司法院資訊處製作；財團法人民間司法改革基金會備份。
